臺灣高等法院民事判決　　　　　　　　99年度上易字第1208號
上　訴　人　吳文讚
　　　　　　CRAIG L. .
　　　　　　蔡琦君
兼上三人共同
訴訟代理人　蔡寧君
被　上訴人　陳燕卿
上列當事人間第三人異議之訴事件，上訴人對於民國99年10月29
日臺灣臺北地方法院第一審判決（99年度訴字第1598號）提起上
訴，本院於100年3月8日言詞辯論終結，判決如下：
    主  文
上訴駁回。
第二審訴訟費用由上訴人負擔。
    事實及理由
一、上訴人吳文讚、蔡寧君、CRAIG L. CAPLAN、蔡琦君（下合
    稱上訴人，單指其中一人則逕稱其姓名）起訴主張：訴外人
    周玉卿於民國86年間，向訴外人吳瓏山租用新北市○○區○
    ○段雙坑小段171地號土地（下稱系爭土地），因欠缺經費
    ，請伊等出資在系爭土地上，興建如原審判決附圖編號G、J
    、K、L、H1、H2、B1、B2、B3等通道、工作物及建物（下合
    稱系爭地上物，單指其中之一，則逕稱其編號），由周玉卿
    負責管理。系爭地上物係由伊等出資興建，雖未辦理建物所
    有權第一次登記，亦應由伊等原始取得，且系爭地上物未移
    轉所有權予周玉卿，仍為伊等所有，伊等為系爭地上物之所
    有權人。是臺灣臺北地方法院（下稱臺北地院）98年度司執
    字第86902號被上訴人與周玉卿間返還土地等強制執行事件
    （下稱系爭執行事件），拆除系爭地上物之強制執行程序（
    下稱系爭執行程序）應予撤銷。爰依強制執行法第15條規定
    ，提起本件訴訟等情，並聲明：系爭執行事件就伊等所有系
    爭地上物拆除之系爭執行程序，應予撤銷。
二、被上訴人則以：伊於98年2月17日臺北地院拍賣程序中，拍
    定取得系爭土地及新北市○○區○○段172地號土地（下稱
    172地號土地，與系爭土地合稱上揭土地），共計671坪（即
    2221平方公尺），於同年3月21日取得上揭土地所有權狀，
    並於同年4月29日經臺北地院完成上揭土地點交。而上揭土
    地前手即吳瓏山與周玉卿間返還土地事件，業經臺北地院95
    年度訴字第11205號判決（下稱臺北地院前案判決）、本院9
    7年度上字第612號判決（下稱本院前案判決，與臺北地院前
    案判決合稱前案判決，該民事事件下稱前案事件）確定。於
    前案事件審理中，周玉卿自承系爭地上物為其所有，並負責
    經營。自前案判決內容可知，系爭地上物皆為周玉卿建立、
    負責與經營，且於系爭執行事件實地勘測執行標的物時，上
    訴人未到場，僅由周玉卿到場同意親自拆除及處理場內犬隻
    ，並於會勘紀錄簽名。況上訴人就其等對系爭地上物有所有
    權一事，未舉證以實，且自前案判決迄今已逾10月之久，若
    上訴人所言屬實，何不事先提出第三人異議之訴，顯見上訴
    人意在拖延訴訟，影響伊之權利等語置辯，並聲明：上訴人
    於原審之訴駁回。
三、本件經原審判決上訴人於原審之訴駁回。上訴人不服原審判
    決，提起上訴，聲明為：(一)原判決廢棄。(二)系爭執行事件就
    系爭地上物拆除之系爭執行程序，應予撤銷。被上訴人則聲
    明：上訴駁回。
四、兩造不爭執之事實（見本院卷第43頁背面至第44頁，並依判
    決格式修正或刪減文句，或依爭點論述順序整理內容）
（一）前案事件經臺北地院前案判決「被告（即周玉卿）應拆除
      坐落台北縣新店市○○段雙坑小段171地號土地（即系爭
      土地）上如附圖所示B（90㎡）、J（3㎡）、K（24㎡）、
      L（16㎡）部分之建物、H（383㎡）、M（3㎡）部分之工
      作物、G（259㎡）部分之水泥通道，並將坐落臺北縣新店
      市○○段雙坑小段171地號如附圖所示之B（90㎡）、J（3
      ㎡）、K（24㎡）、L（16㎡）、H（383㎡）、M（3㎡）、
      G（259㎡）、A（62㎡）、C（3㎡）、E（4㎡）、F（448
      ㎡）、I（295㎡）部分之土地共1590平方公尺返還原告吳
      瓏山，其履行期為6個月。」，周玉卿不服提起上訴，經
      本院前案判決「原判決關於命上訴人返還被上訴人吳瓏山
      坐落臺北縣新店市○○段雙坑小段171地號如附圖所示之A
      部分62平方公尺、C部分3平方公尺、E部分4平方公尺、F
      部分448平方公尺、I部分295平方公尺土地及定該部分履
      行期，暨命上訴人負擔訴訟費用部分均廢棄。前開廢棄部
      分，被上訴人在第一審之訴駁回。其餘上訴駁回。」
（二）系爭土地原為訴外人吳榮輝、吳榮松即吳瓏山、吳信雄、
      吳義雄等所有，經臺北地院於95年度執字第23512號返還
      消費借貸強制執行事件，將系爭土地及172地號土地公開
      拍賣，於98年2月17日由被上訴人得標買受，並繳足全部
      價金，經臺北地院發給權利移轉證書。被上訴人並於98年
      3月12日就上揭土地辦妥移轉登記。
（三）被上訴人於98年9月25日以前案判決為執行名義，就系爭
      土地為強制執行程序，經臺北地院以系爭執行事件受理在
      案。而臺北地院民事執行處於98年10月21日派員到達系爭
      土地會勘，並改定於99年1月28日續行執行。嗣上訴人於
      系爭執行事件之強制執行程序終結前之98年10月29日，向
      臺北地院聲請停止執行，經臺北地院於98年12月31日以98
      年度審聲字第1008號裁定准予上訴人聲請停止執行，被上
      訴人對上揭停止執行裁定提起抗告，經本院以99年度抗字
      第177號裁定抗告駁回。
（四）上揭事實，並有兩造不爭執其形式真正（見本院卷第44頁
      ）之系爭土地登記謄本、臺北地院98年1月9日北院隆95
      執天字第23512號通知、臺北縣新店地政事務所土地複丈
      成果圖（以上均影本）、照片、租賃契約影本附卷可稽（
      分別見臺北地院98年度店簡字第1703號卷第13頁、原審卷
      第25頁至第26頁、第59頁、第67頁至第83頁、第87頁至第
      90頁），並經調閱系爭執行事件卷、前案事件卷核對無誤
      ，自堪信為真實。
五、經本院於100年1月13日與兩造整理並協議簡化之爭點為（見
    本院卷第44頁，並依論述之先後與妥適，而調整其順序、內
    容）
（一）上訴人是否為系爭地上物之所有權人？
（二）上訴人請求撤銷系爭執行程序，有無理由？
六、茲就爭點分別論述如下
（一）上訴人非系爭地上物所有權人。
  １、經查，系爭土地原為吳榮輝、吳瓏山、吳信雄、吳義雄等
      所有，經臺北地院於95年度執字第23512號返還消費借貸
      強制執行事件，將上揭土地公開拍賣，於98年2月17日由
      被上訴人得標買受，並繳足全部價金，經臺北地院發給權
      利移轉證書，於98年3月12日就上揭土地辦妥移轉登記；
      被上訴人於98年9月25日以前案判決為執行名義，就系爭
      土地為強制執行程序，經臺北地院以系爭執行事件受理在
      案等節，為兩造所不爭執（見上四之（二）、（三）所示
      ），自堪認為實在。是以，上訴人主張其為系爭地上物之
      所有權人，但為被上訴人所否認。故應審究者，乃上訴人
      是否為系爭地上物之所有權人，而有排除系爭執行程序之
      權利，合先敘明。
  ２、第按，稱不動產者，謂土地及其定著物。又動產因附合而
      為不動產之重要成分者，不動產所有人，取得動產所有權
      。民法第66條第1項、第811條分別定有明文。是民法第66
      條第1項所謂定著物，係指繼續密切附著於土地，不易移
      動其所在，依社會交易觀念認為非土地之構成部分，而有
      獨立之使用價值，最主要為房屋及其他各種建築物。又屋
      頂尚未完全完工之房屋，如其已足避風雨，可達經濟上使
      用之目的者，即屬土地之定著物。至動產附合於不動產，
      而歸不動產所有人取得動產所有權者，須以動產因附合而
      成為不動產之重要成分為要件。而所謂成為不動產之重要
      成分，係指此種結合具有固定性、繼續性，但未成為另一
      獨立之定著物而言。
  ３、卷查，系爭地上物於原審會同兩造至現場勘驗時，經周玉
      卿確認後，發現編號L部分為一層樓之鐵皮狗屋，有圍牆
      ；編號K部分係鐵皮棚架，無圍牆；編號G部分則為通往內
      部之道路，鋪設磚塊、水泥；編號H部分後方為水泥平地
      （即編號H2部分）及鐵皮屋一棟（即編號附圖H1部分）；
      B 部分則於建築外另有增建部分，地面舖水泥，上方鋪設
      鐵皮及透明波浪板，周圍設水泥矮牆，後方有一房間供工
      作人員休息用，另有一木頭隔間放置雜物使用等節，有原
      審勘驗測量筆錄、臺北縣新店地政事務所土地複丈成果圖
      暨上訴人陳報之現場照片存卷可參（分見原審卷第61頁至
      63 頁、第66頁至83頁），當堪認為實在。
  ４、基此，如編號G、編號H2部分係以磚塊及水泥舖設於系爭
      土地上，依其性質，該磚塊、水泥均成為系爭土地之重要
      成分，而難以分離；另編號K部分係鐵皮棚架，觀諸現場
      照片，雖能遮蔽風雨，但週無牆垣，尚難認具獨立之經濟
      效用，且該鐵皮棚架鋼管與系爭土地地面連接部分，亦以
      水泥、磚塊鋪設固定，非經毀損或變更其性質，不能分離
      ，亦成為系爭土地之重要成分。職是，揆諸上２所示之規
      定及說明意旨，編號G、K、H2之磚塊、水泥及鐵皮棚架之
      所有權，應歸屬於系爭土地所有權人，至為明確。從而，
      上訴人主張該部分系爭地上物仍屬上訴人所有，已屬無據
      。
  ５、至於，編號L、編號H1部分之鐵皮屋，上有屋頂，週有牆
      垣，均有獨立出入口，其構造雖甚簡陋，惟其繼續附著於
      系爭土地，具有獨立之經濟效用；另編號B1、B2、B3部分
      為鐵皮與水泥混合建物，亦足以遮蔽風雨，雖屬增建之建
      築物，然各有獨立之出入口，已具構造上、使用上之獨立
      性，皆為獨立之建築物，堪以認定。據此，編號L、H1、B
      1、B2、B3（下合稱系爭建物）業已興建完成，雖未辦理
      所有權第一次登記，但仍屬系爭土地之定著物，而為不動
      產，至為明悉。因此，系爭建物之所有權，應由實際出資
      興建者原始取得，要無疑問。
  ６、復查，審諸周玉卿證稱：伊與一些愛心媽媽自81年間，開
      始在臺北市復興橋下養流浪狗，後因該處要蓋公園，搬到
      系爭土地；伊出面向地主承租系爭土地，有請人整地，花
      了很多錢，一開始花了140萬元蓋了狗舍；86年8月進駐，
      後來因為人力、資金不足，後來慢慢增建，才成為今日之
      收容所；蔡寧君在87年間加入，由其支付系爭土地租金，
      增建部分都是伊先跟吳文讚商量，不足部分則由其他上訴
      人支付，總共大概花了4、5百萬元；吳文讚拿出大部分的
      錢，約1、2百萬元左右，其他人大概100多萬元，其他上
      訴人如何分，伊不清楚；伊都是先跟蔡寧君聯繫，伊是先
      告訴蔡寧君大概需要的費用，再請蔡寧君到現場來看，蔡
      寧君會到現場把現金交給伊，或者請蔡寧君直接匯給廠商
      等詞（見原審卷第52頁背面）；上訴人的情形，是把錢交
      給伊，伊再給廠商，沒有由上訴人直接給廠商，大部分都
      是伊直接給廠商；有少部分比較小的金額，請上訴人匯給
      廠商，較大的金額都是伊直接與廠商接洽，錢由伊直接給
      廠商，大部分都是伊主導負責的等語（見本院卷第52頁背
      面）；周玉卿提出之建造費用籌款及支出明細（見原審卷
      第56頁）以察，足徵系爭地上物均由周玉卿負責規劃設置
      ；上訴人支付之款項，均交周玉卿統籌辦理；款項之支應
      ，大部分由周玉卿直接處理。由是可見，上訴人交付之款
      項，或係贈與周玉卿作為支付系爭地上物之建造費用，或
      為給付系爭土地之租金，而非出資興建、取得系爭地上物
      之意，甚為明灼。
  ７、況且，參諸蔡寧君到庭陳稱：伊在時間、金錢上都有付出
      ，加入之詳細時間不記得，大概十年左右；伊先捐錢給一
      個愛心媽媽，後來他告訴伊，周玉卿更需要，伊認識周玉
      卿後，覺得周玉卿很慈悲，所以伊跟CRAIG L. CAPLAN、
      蔡琦君就投入行列；伊去的時候已經有一些狗舍，為了使
      狗的環境更好，所以有增設設備之需要時，周玉卿會告知
      伊大概需要多少錢，伊等就把款項交給周玉卿，由周玉卿
      統籌辦理，地租都是由伊與CRAIG L. CAPLAN、蔡琦君支
      付，從未間斷，細節伊不是很清楚，每次都是五萬、十萬
      左右，有時候直接匯款，有時候是直接將現金交給周玉卿
      等情（見本院卷第51頁背面至第52頁）以考，尤見周玉卿
      為收容流浪犬，而承租系爭土地並興建收容設施，因規模
      日漸龐大而尋求上訴人之幫助；若有增建設施之需求，周
      玉卿即向上訴人表明數額後，由上訴人捐贈金錢以協助周
      玉卿。據此益證，上訴人將金錢交付周玉卿，應係出於贈
      與之意思表示而為交付；自交付之時，金錢之所有權即移
      轉為周玉卿所有。從而，周玉卿興建系爭地上物（含系爭
      建物）之資金來源，縱有一部分係來自上訴人之捐贈款項
      ，亦不影響周玉卿出資建築之本質，實屬彰彰明甚。
  ８、再者，佐諸周玉卿於前案事件全未爭執系爭地上物為上訴
      人出資興建；周玉卿對於系爭土地興建系爭地上物，以安
      養流浪狗投入甚多心血；周玉卿實際綜理相關事務，遠非
      上訴人所能及（見本院卷第67頁至第123頁）之文字及相
      關資料等節以觀，足徵基於所有意思而出資興建系爭建物
      者，乃為周玉卿而非上訴人，應屬明悉。
  ９、此外，參酌上訴人提出之現場照片（見原審卷第73頁）觀
      之，編號J部分係為浪板、木材製成之狗屋，屬另行搭設
      之工作物，惟未定著於系爭土地上，自非系爭土地之重要
      成分，不因附合而為系爭土地所有權人取得，而屬動產。
      從而，編號J部分之狗屋，縱屬上訴人所有，亦不能排除
      系爭執行程序，堪予確定。
  10、準此可知，周玉卿承租系爭土地後，自費整地並初步搭建
      收容設施，嗣後增建設備皆由周玉卿視實際需求逐步增設
      。上訴人雖有提供金錢援助周玉卿，然屬捐贈款項性質，
      而無共同出資取得系爭地上物或系爭建物之意思。職是之
      故，系爭地上物應係周玉卿因興建行為而原始取得，且系
      爭建物非周玉卿與上訴人共同出資取得，故上訴人非系爭
      地上物之所有權人，洵堪認定。
（二）上訴人請求撤銷系爭執行程序，為無理由。
  １、按第三人就執行標的物有足以排除強制執行之權利者，得
      於強制執行程序終結前，向執行法院對債權人提起異議之
      訴。強制執行法第15條前段定有明文。是強制執行法第15
      條所謂就執行標的物有足以排除強制執行之權利者，係指
      對於執行標的物有所有權、典權、留置權、質權存在情形
      之一者而言。倘對執行標的物僅有債權請求權存在，則無
      足以排除強制執行之權利（最高法院68年臺上字第3190號
      判例參照）。
  ２、承上（一）所述，上訴人既非系爭地上物之所有權人，又
      別無足以排除系爭執行事件強制執行之權利。職是之故，
      上訴人請求撤銷系爭執行程序，要屬無據，至為明灼。
七、綜上所述，上訴人未能舉證證明系爭建物為其基於取得所有
    權之意思而出資興建，亦不能證明其為系爭地上物之所有權
    人，復無其他足以排除強制執行之權利。從而，上訴人依強
    制執行法第15條請求撤銷系爭執行事件之系爭執行程序，即
    為無理由，不應准許。原審為上訴人敗訴之判決，並無不合
    。上訴意旨指摘原判決不當，求予廢棄改判，為無理由，應
    予駁回。
八、本件事證已臻明確，至於未論述之爭點；兩造其餘之攻擊或
    防禦方法；未經援用之證據，經本院斟酌後，認為均不足以
    影響本判決之結果，自無一一詳予論駁之必要，併此敘明。
九、據上論結，本件上訴為無理由，依民事訴訟法第449條第1項
    、第78條、第85條第1項前段，判決如主文。
中    華    民    國    100    年    3    月    22    日
                  民事第五庭
                        審判長法  官  李錦美
                              法  官  黃雯惠
                              法  官  鍾任賜
正本係照原本作成。
不得上訴。
中    華    民    國    100    年    3    月    22    日

                              書記官  吳金來